【裁判字號】    89,自,326
【裁判日期】    891110
【裁判案由】    詐欺等
【裁判全文】
臺灣臺北地方法院刑事判決              八十九年度自字第三二六號
    自  訴  人  甲○○
    代  理  人  黃銘照律師
                李慧芬律師
    被      告  丙○○
    選任辯護人  巨克安
右列被告因詐欺等案件，經自訴人提起自訴，本院判決如左：
    主      文
丙○○被訴詐欺部分無罪。
被訴偽造文書部分自訴不受理。
    理      由
壹、詐欺無罪部分
一、自訴意旨如附件所示自訴狀所載。
二、按犯罪事實，應依證據認定之，無證據不得推定其犯罪事實。如不能證明被告犯
    罪者，應諭知無罪之判決，刑事訴訟法第一百五十四條、第三百零一條第一項分
    別定有明文。又告訴人之告訴，本以使被告受刑事訴追為目的，故其陳述是否與
    事實相符，自應調查其他證據，以資審認，苟其所為攻擊之詞，尚有瑕疵，則在
    此瑕疵未予究明以前，即不能遽採為斷罪之基礎，有最高法院六十九年臺上字第
    一五三一號判決意旨可以參照。
三、訊據被告丙○○堅決否認有詐欺之犯行，辯稱：於七十九年三、四月間，自訴人
    甲○○之弟乙○○透過被告居間介紹認識訴外人劉國華，而由被告經手轉借劉國
    華款項，而後劉國華因投資股票失利，逃匿無縱，乙○○認款項既由被告經手，
    應由被告負責清償，此時被告才知道乙○○借予劉國華之款項，有部分係自訴人
    之金錢，因乙○○偕同其妻張杏蘭至被告家中吵鬧，揚言要同歸於盡，被告迫於
    無奈，乃答應代為清償，而至台北市第三信用合作社仁愛分社開立二八五號支票
    存款帳戶，領得支票後開立支票以為清償之擔保，又乙○○因擔心被告無資力使
    支票兌現，乃要被告於其中票號一○九九○九、一○九九一○之二張支票上偽簽
    其兄高福良及其父高四旺之背書，而後因認為不妥，始要求乙○○簽寫乙張切結
    書以為保證等語。
四、經查，本件自訴人、被告、乙○○、被告之夫張泰聯，其間有親密之親戚關係，
    應依調查所得資料妥慎判斷事實，合先說明。依自訴人之自訴意旨，自訴人於七
    十九年四月十日、四月十一日、四月十二日先後三次借款予被告時，被告得款係
    以簽發支票以為債權之證明，並答應提供土地設定抵押以為擔保，但經本院向台
    北市第三信用合作社（現改制為誠泰商業銀行）仁愛分社函查該支票帳戶於何時
    開立，誠泰商業銀行函覆稱：「於七十九年六月八日開戶」，此有誠泰商業銀行
    八十九年九月四日誠泰仁愛字第四十二號函併檢送之該支票存款帳戶開戶資料在
    卷為憑，顯然被告係於本件借款發生後約二個月，始至誠泰商業銀行開立支票存
    款帳戶，則如何於借款取得款項時簽發支票以為債權證明，自訴人之自訴內容有
    所不實，已有嚴重之瑕疵可指，其自訴內容可否採信，殊非無疑。而自訴人之弟
    乙○○與訴外人劉國華確有以支票調現之財務往來，此經證人張傳頂到庭證述無
    訛，復有明細單一紙附卷可稽。又被告之夫即證人張泰聯於本院證稱：「我們是
    與乙○○有金錢往來，原來是王王良要借錢給劉國華，想賺點利息，．．．．有
    一次他們在酒店洽談，開始是借小額的，後來才是大額的。．．．．後來劉國華
    跑了，他覺得我們張家沒有錢，所以一直咬著我太太，要我太太出面解決」、「
    事情發生後，乙○○才告訴我們錢有一部分是他哥哥甲○○的」、「劉國華跑了
    ，他們要我們開戶取支票，簽支票給他們，而且要我太太以她哥哥及爸爸的名義
    背書，我說錢不是我們拿的，開票已經很好了，為何要背書，所以我太太才去找
    乙○○寫這張切結書」等語，經本院多次傳訊證人乙○○始到庭，其供述內容完
    全否認上開證人張傳頂、張泰聯之證述內容，並否認曾簽寫切結書予被告收存，
    經本院徵得證人乙○○之同意當庭按捺指紋，與該附卷之切結書送請內政部警政
    署刑事警察局鑑定，鑑定結果為「送鑑切結書上指紋一枚，經比對與送鑑庭印乙○○指紋卡之左拇指指紋相符」，有鑑驗書一紙附卷為證，足證證人乙○○因礙
    於自身之責任及兄弟親情，意圖與自訴人勾串，避重就輕而為不實之供述。苟被
    告心存詐欺向自訴人直接借款，以本件借貸金額之龐大，且被告所簽發之支票因
    無資力兌現，早已退票等情，自訴人焉可能等待至幾近罹於追訴時效消滅之際始
    提出本件自訴？又自訴人與證人乙○○係為兄弟關係，利害一體，並參酌證人張
    泰聯之上述證言，乙○○簽立該切結書稱「因要丙○○配合償還部分借款，特要
    其配合在本人支票後面背上其父高四旺、其兄高福良之名」交存被告，自訴人焉
    有不知之理？此由自訴人遲至八十九年三月二十二日始以存證信函向高四旺、高
    福良行使票據追索權，高四旺、高福良以存證信函回稱並未背書，自訴人即不了
    了之，更足資證明。綜上所述，被告所辯應屬可信。況被告與其夫張泰聯為負擔
    轉交借款之責任，先後匯款予自訴人及乙○○之金額高達數百萬元，有匯款單為
    憑，且將位於高雄市小港區所購買之預售屋依自訴人及乙○○之指示移轉予第三
    人，亦為自訴人自承在卷，殊難認被告轉交借款之時，有何詐欺之意圖，本件顯
    係民事債務之糾葛，自難僅憑自訴人片面不實之指訴，即遽認自訴人有詐欺之行
    為。此外，復查無其他積極證據足資認定被告有詐欺之犯行，既不能證明被告犯
    罪，依法應為無罪之諭知。
貳、偽造文書不受理部分
一、犯罪之被害人得提起自訴，固為刑事訴訟法第三百十九條第一項所明定，惟所謂
    犯罪被害人係指直接被害之人而言，不包括間接被害人。
二、本件被告於該二紙支票上簽寫高四旺、高福良之背書，乃因應自訴人及乙○○之
    要求，且自訴人知悉被告未經授權等情，已如前述，則該不實之背書對自訴人自
    無何損害可言，顯非犯罪之被害人，其逕提起自訴，依上開說明，自非適法。依
    刑事訴訟法第三百三十四條之規定，應為不受理之宣告。
據上論斷，應依刑事訴訟法第三百三十四條、第三百四十三條、第三百零一條第一項
，判決如主文。
中    華    民    國      八十九      年      十一     月      十       日
                                      臺灣臺北地方法院刑事第四庭
                                          法  官  侯水深
右正本證明與原本無異。
如不服本判決，應於判決送達後十日內，向本院提出上訴狀。
                                          書記官  陳彥蕖
中    華    民    國      八十九      年      十一     月      十       日


司法院資訊處製作；財團法人民間司法改革基金會備份。
